【裁判字號】    95,簡上,67
【裁判日期】    951211
【裁判案由】    塗銷所有權移轉登記
【裁判全文】
臺灣屏東地方法院民事判決              95年度簡上字第67號
上  訴  人  乙○○
訴訟代理人  丙○○
被  上訴人  甲○○
訴訟代理人  柳聰賢律師
複  代理人  林錦芬律師
            許瑜容律師
上列當事人間請求塗銷所有權移轉登記事件，上訴人對於中華民
國95年5 月10日本院潮州簡易庭95年度潮簡字第14號第一審判決
提起上訴，本院於民國95年11月27日言詞辯論終結，判決如下：
    主      文
上訴駁回。
第二審訴訟費用由上訴人負擔。
    事實及理由
一、上訴人起訴主張：坐落屏東縣恆春鎮○○○段二小段129 地
    號、面積32.72 平方公尺土地（下稱系爭土地）本為上訴人
    所有，近日發覺系爭土地於民國78年間竟以買賣為原因變更
    登記為被上訴人所有，然上訴人從未與被上訴人為系爭土地
    之買賣，顯見兩造間之買賣關係自為虛佞不實，乃懷疑印鑑
    章遭人盜用或偽刻而辦理分割登記及所有權移轉登記，並由
    協議書內之用語及曾簽署2 份協議書等情，即可證上訴人確
    有遭恐嚇或詐欺之情，且兩造間非親非故，自無由將系爭土
    地移轉與被上訴人之理，爰依民法第767 條之規定，請求被
    上訴人將系爭土地之買賣登記予以塗銷等語。嗣經原審判決
    上訴人敗訴，上訴人不服提起上訴，於本院聲明：（一）原
    判決廢棄；（二）被上訴人應將系爭土地，於78年4 月20日
    以屏恒字第1045號收件，於78年4 月21日以證明書屏恒字第
    11263 號所為之移轉登記塗銷。
二、被上訴人則以：兩造於78年1 月26日簽立協議書（下稱系爭
    協議書），嗣後上訴人即依上開協議於78年4 月21日將系爭
    土地之所有權移轉登記為被告所有，且因辦理所有權移轉登
    記須在土地登記聲請書、土地買賣所有權移轉登記契約書上
    蓋用印鑑章，並應檢附印鑑證明書、契約書、土地所有權狀
    等文件，及因系爭土地係建地，尚須申請核定土地增值稅，
    是若非上訴人提供上開各種證件、資料，被上訴人自無從取
    得前開證件、資料辦理所有權移轉登記，且系爭土地早由被
    上訴人租予他人開設超商多年，上訴人長久居住比臨系爭土
    地之處，要無不知前情之理，倘系爭土地之買賣果如上訴人
    所言般係虛偽不實，則為何上訴人遲至近日方起訴請求，此
    外，由協議書用語難以看出有脅迫情形，且縱有脅迫、詐欺
    之情事，除斥期間亦已經過等語，資為抗辯。並於本院聲明
    ：上訴駁回。
三、查兩造於78年1 月26日簽立系爭協議書，嗣被上訴人於78年
    4 月21日取得系爭土地之所有權乙節，有協議書及土地謄本
    等件在卷可證，復為兩造所不爭執，應堪信為真實。又本件
    兩造間之爭點厥為：（一）78年3 月8 日印鑑證明申請書及
    代理人委託書上之簽名及印文是否為他人冒用上訴人名義所
    為？（二）上訴人是否經脅迫或詐欺方簽立系爭協議書？茲
    析述本院之見解如下：
（一）按依據印鑑登記辦法第4 條第1 項、第7 條規定，申請印
      鑑證明，應由當事人或其受委任人填具申請書繳驗國民身
      分證辦理，由受委任人申請者，並應附繳委任書。經查，
      由形式上觀之，78年3 月8 日印鑑證明申請書內當事人申
      請人欄上既記載上訴人之名義，與當事人欄之記載相同，
      依據首揭規定，應可推知應係由上訴人自行申請，否則當
      事人申請人欄內即應記載他人名義。其次，雖上開印鑑證
      明申請書內當事人姓名欄及當事人申請人欄中之「乙○○
      」之記載似以2 種筆跡所為（見屏東地方法院檢察署95年
      度偵字第4025號偵查卷宗，下稱偵查卷宗，第3 頁），然
      因上訴人之學歷僅係國校肄業3 年，有戶籍謄本在卷可證
      （見原審卷宗第34頁），衡諸常情，恐係上訴人不善書寫
      文字，而委由他人代撰，方造成前開印鑑證明申請書上「
      乙○○」之記載有2 種筆跡，且由臺灣屏東地方法院檢察
      署函請屏東縣恆春戶政事務所說明之結果，亦可知78年3
      月8 日印鑑證明書內記載之「乙○○」簽名係由戶政人員
      填寫，有屏東縣恆春鎮戶政事務所95年5 月24日屏縣恒戶
      字第09500009 72 號函在卷可稽（見偵卷第2 頁），故雖
      印鑑證明申請書上2 處及印鑑證明書上「乙○○」之記載
      ，字跡均有所不同，但由上開說明，確可推知上訴人係自
      行向恆春鎮戶政事務所申請上開印鑑證明乙節，應堪信實
      ，故78年3 月8 日印鑑證明申請書及印鑑證明書均非他人
      冒用上訴人名義所為。
（二）上訴人主張：上訴人未在委託書上簽名，故登記程序有瑕
      疵云云。此處所提及之委託書，係指「恆春地政事務所78
      年4 月13日第0956號分割登記聲請之委託書」及「恆春地
      政事務所78年4 月20日第1045號系爭土地移轉登記聲請之
      委託書」而言（見本院卷宗第29頁、第35頁）。經查，上
      開2 紙委託書上確均有上訴人乙○○之印文，且核與上訴
      人所提出之上訴人印鑑證明相符（見原審卷宗第77頁），
      是上訴人確有在上開2 紙委託書上為簽章乙節，足堪認定
      ，參以證人即辦理本件土地所有權移轉登記之代書尤勝雄
      曾於原審到庭結證稱：系爭土地所有權移轉登記係原告與
      被告之父共同委託其辦理等語綦詳（見原審卷宗第71頁）
      ，顯然上訴人確有委託證人尤勝雄辦理登記相關事宜，是
      上訴人此部分之主張，核與事實有所出入，尚屬無據。
（三）上訴人次主張其受有詐欺或脅迫，方簽立系爭協議書云云
      ，無非係以協議書內有「不知地界為何所以特立此協議」
      及「如任何一方土地侵入他方時，以現有土地地上物共同
      壁為準」等帶有壓迫、恐嚇意思的文句，與兩造曾分別於
      78年1 月26日與81年7 月22日簽立2 份協議書為據。惟查
      ，由系爭協議書通篇之用語觀之，至多僅能得知因兩造所
      有之土地經界不明，欲於鑑界清楚後，再以共同壁為準無
      條件分割自有土地與他方等情，並未能查知任何上訴人遭
      脅迫或詐欺之事實，即不能僅以上訴人因系爭協議書中之
      約定，形式上有減少財產之虞，即遽認上訴人受有詐欺或
      脅迫，且由上訴人所提出之2 紙協議書以觀（見本院卷宗
      第118 頁、第119 頁），可知其中所協議之事項並非相同
      ，自有簽立2 份協議書之可能，亦未能以兩造曾先後簽署
      2 紙協議書，即認上訴人曾遭詐欺或脅迫，此外，上訴人
      復未提出其他證據以實其說，依據民事訴訟法第277 條前
      段之規定，自應由上訴人負擔客觀上之舉證責任，即承受
      事實真偽不明之不利益。最後，縱使前揭上訴人遭脅迫或
      詐欺方簽立系爭協議書之事實存在，但系爭協議書既係於
      78年所簽訂，上訴人之撤銷權，至上訴人於95年1 月17日
      提起本件訴訟時，亦早罹於民法第93條所規定之除斥期間
      ，而不得行使。
四、次按所有人對於無權占有或侵奪其所有物者，得請求返還之
    。對於妨害其所有權者，得請求除去之。有妨害其所有權之
    虞者，得請求防止之，民法第767 條定有明文。本件上訴人
    主張其並未出賣系爭土地，但於78年間竟以買賣為原因變更
    登記為被上訴人所有，故上開所有權移轉登記有瑕疵云云，
    被上訴人則以前揭情詞置辯。經查，如前所述，上訴人印鑑
    證明申請書、印鑑證明書及分割登記與所有權移轉登記之委
    託書上之簽章均非為他人冒用上訴人之名義所為，且若將上
    訴人所提出之印鑑證明，與系爭土地買賣登記聲請書、系爭
    土地買賣所有權移轉登記契約書上之印文相核對以觀，即可
    知兩者係屬相同之印文，參以證人尤勝雄於原審到庭結證所
    稱：系爭土地所有權移轉登記係上訴人與被上訴人之父共同
    委託其辦理，上訴人並將印鑑證明、戶籍謄本交予其辦理，
    並先處理完土地增值稅後再辦理所有權移轉登記等語（見原
    審卷宗第71、72頁），顯見系爭土地之所有權係合法移轉登
    記與被上訴人，並無上訴人所稱之瑕疵。至系爭土地謄本上
    雖記載本件土地所有權移轉登記之原因為「買賣」，而辦理
    系爭土地所有權移轉登記之內部原因實係依兩造所訂定之系
    爭協議，故上訴人屢屢主張兩造間並無買賣行為，即認所有
    權移轉登記為無效，顯有誤會。綜上，可知上訴人依據民法
    第767 條之規定，主張塗銷系爭土地之所有權移轉登記，顯
    屬無據。
七、從而，上訴人請求塗銷系爭土地所有權之移轉登記，為無理
    由，應予駁回。原審為上訴人敗訴之判決，經核於法並無不
    合，上訴意旨指摘原判決不當，求予廢棄改判，為無理由，
    應予駁回。
八、本件事證已臻明確，兩造其餘攻擊防禦方法及舉證，核與本
    件判決結果無影響，爰不一一加以論列，附此敘明。
據上論結，本件上訴為無理由，依民事訴訟法第436 條之1 第3
項、第449 條第1 項、第78條，判決如主文。
中    華    民    國    95    年    12    月    11    日
                  民事第一庭    審判長法  官  徐美麗
                                      法  官  邱玉汝
                                      法  官  葉力旗
正本係照原本作成。
本判決不得上訴。
                                      書記官  李勝群
中    華    民    國    95    年    12    月    11    日


司法院資訊處製作；財團法人民間司法改革基金會備份。
